ACORDAO-COMPLETO-2476092

ACÓRDÃO 7920/2021 ATA 15/2021 - PRIMEIRA CÂMARA

VISTOS, relatados e discutidos estes autos de tomada de contas especial instaurada pelo Instituto Nacional do Seguro Social (INSS) contra Vasthi Martins Batista Neto, ex-servidora daquela autarquia, em razão da concessão irregular de benefício de renda mensal vitalícia no âmbito da Agência da Previdência Social de Registro/SP.
ACORDAM os Ministros do Tribunal de Contas da União, reunidos em sessão desta 1ª Câmara, ante as razões expostas pelo relator, e com fundamento nos arts. 169, inciso VI, e 212 do Regimento Interno c/c o art. 6º, inciso II, da IN-TCU 71/2012, em:
9.1. arquivar o presente processo, com cancelamento do respectivo débito;
9.2. dar ciência ao Instituto Nacional do Seguro Social, de que o excessivo atraso na instauração da TCE decorrente do Processo INSS 35432.001151/2018-17, está em desacordo com os arts. 4º e 11 da Instrução Normativa-TCU 71/2012, podendo resultar, no caso de repetição da ocorrência, em apenação da autoridade omissa;
9.3. enviar cópia deste acórdão ao Instituto Nacional do Seguro Social e à responsável, informando-os que o relatório e voto que o fundamentam estão disponíveis para consulta no endereço www.tcu.gov.br/acordaos.

Tomada de contas especial instaurada pelo Instituto Nacional do Seguro Social (INSS) contra ex-servidora daquela autarquia, em razão da concessão irregular de benefício de renda mensal vitalícia no âmbito da Agência da Previdência Social de Registro/SP.

Primeira Câmara

3. Responsável: Vasthi Martins Batista Neto (XXX.105.798-XX), ex-servidora

13.1. Ministros presentes: Walton Alencar Rodrigues (Presidente), Benjamin Zymler e Jorge Oliveira (Relator).
13.2. Ministros-Substitutos presentes: Augusto Sherman Cavalcanti e Weder de Oliveira.

JORGE OLIVEIRA

Trata-se de tomada de contas especial instaurada pelo Instituto Nacional do Seguro Social (INSS) contra Vasthi Martins Batista Neto, ex-servidora daquela autarquia, em razão da concessão irregular de benefício de renda mensal vitalícia no âmbito da Agência da Previdência Social de Registro/SP.
	2. Transcrevo, a seguir, excerto da instrução que analisou a matéria:
	" (...) 
	HISTÓRICO
	Em 31/10/2019, com fundamento na IN-TCU 71/2012, alterada pela IN-TCU 76/2016 e DN-TCU 155/2016, o dirigente do Instituto Nacional do Seguro Social autorizou a instauração desta tomada de contas especial (peça 4) . O processo foi registrado no Sistema e-TCE com o número 4072/2019.
	2. O fundamento para a instauração da tomada de contas especial, conforme consignado na matriz de responsabilização elaborada pelo tomador de contas, foi a constatação da seguinte irregularidade: 
	'Habilitação e concessão de benefícios de renda mensal vitalícia por idade ou incapacidade com solicitação de pesquisas, cumpridas ficticiamente pela servidora, ocasionando concessões irregulares e prejuízo ao erário.'
	3. As responsáveis arroladas na fase interna foram devidamente comunicadas e, diante da ausência de justificativas suficientes para elidir a irregularidade e da não devolução dos recursos, instaurou-se esta tomada de contas especial.
	4. No Relatório de Tomada de Contas Especial 35432.000875/2019-24 (peça 40) , o tomador de contas concluiu que o prejuízo importaria no valor original de R$ 83.589,07, imputando-se a responsabilidade a Vasthi Martins Batista Neto, Agente Administrativo, no período de 26/01/1976 a 18/09/1998, na condição de gestora dos recursos e Isabel Gomes Costa, falecida, na condição de beneficiária.
	5. Em 12/8/2020, a Controladoria-Geral da União emitiu o Relatório de Auditoria 4072/2019 (peça 44) , em concordância com o relatório do tomador de contas. O certificado de auditoria 4072/2019 e o parecer do dirigente do órgão de controle interno concluíram pela irregularidade das presentes contas (peças 45 e 46) .
	6. Em 18/08/2020, o ministro responsável pela área atestou haver tomado conhecimento das conclusões contidas no relatório e certificado de auditoria, bem como do parecer conclusivo do dirigente do órgão de controle interno, manifestando-se pela irregularidade das contas, e determinou o encaminhamento do processo ao Tribunal de Contas da União (peça 47) .
	7. Na instrução anterior (peça 52) , analisando-se os documentos nos autos, concluiu-se pela necessidade de realização de citação para a seguinte irregularidade: 
	7.1. Irregularidade 1: concessão irregular de benefício de renda mensal vitalícia por idade ou incapacidade com base em dados falsos validados por solicitação de pesquisa relativa à verificação do vínculo empregatício cumprida ficticiamente, considerando:
	7.1.1.	'que Isabel Gomes Costa, NB: 30/073.556.232-6 (Renda Mensal Vitalícia) , objeto da Solicitação de Pesquisa 221/1983 (cumprida por Vasthi Martins Batista Neto) , que indicou terem sido entrevistados Silvino Araújo de Almeida, Francisco Borges de Camargo e Virginia dos Santos Athanásio e que essas pessoas teriam confirmado a prestação de serviço da beneficiária como lavadeira para Silvino Araújo de Almeida no período de 1966 a 1969, o que foi negado em depoimentos colhidos durante o PAD, fornecidos pela interessada e por Virginia dos Santos Athanásio, onde declararam nunca terem sido visitados/entrevistados por servidor do INSS e que a própria interessada declarou que não conheceu Silvino Araújo de Almeida e que nunca trabalhou para ninguém, assim, não corresponderia à realidade a declaração de renda mensal vitalícia do Benefício 30/073.556.232-6 a informação de que trabalhara como lavadeira para Silvino no período de 1964 a 1969, em Cananeia/SP, mesmo porque então residia em São Paulo/SP; que não se recorda de ter sido visitada ou entrevistada por qualquer servidor do INSS em sua residência; Virginia chegou a declarar que assinava as declarações de renda mensal vitalícia a pedido das pessoas interessadas (que ela estava convicta que realmente trabalhavam) e a mando de Bernardo Paiva; o conjunto dessa informações caracterizaram a verificação de falsidade ideológica do documento de cumprimento da mencionada solicitação de pesquisa.' (Relatório Final do PAD, peça 8, pp. 30 e 60-62, itens B-16.15 e B-16.16, p. 89, item C-9.8, pp. 102-103, item C-9.37; CIA/PORT/INSS/SSP 191, 24/06/1991 - Isabel Gomes Costa, de 11/08/1994, peça 11, pp. 1-3; Solicitação de Pesquisa 221/1983, peça 11, pp. 4-5) .
	7.1.2.	Fundamentação para o encaminhamento: 
	7.1.2.1. A concessão irregular de benefício previdenciário, mediante a inserção fraudulenta de registros nas bases de dados da Previdência implicou na prática de ato de gestão ilegal e ilegítimo. Conforme a jurisprudência do TCU, enunciada no Acórdão 297/2016-TCU-Plenário, somente fica afastada a responsabilidade do segurado/beneficiário perante o TCU nos casos em que não restar comprovada a sua participação na concessão irregular de benefício, sem prejuízo da adoção, pelos órgãos competentes, de providências administrativas e/ou judiciais para reaver os valores indevidamente pagos. No entanto, no caso da beneficiária arrolada nestes autos resta comprovado que participou ativamente da consecução das irregularidades, devendo ser citada em solidariedade com a servidora do INSS e responsável pela concessão de benefícios.
	7.1.3.	Evidências da irregularidade: documentos técnicos presentes nas peças 7, 8, 11 e 24.
	7.1.4.	Normas infringidas: Regulamento dos Benefícios da Previdência Social aprovado pelo Decreto 83.080, de 24 de janeiro de 1979, art. 112, inciso I, que exige filiação à previdência social urbana por no mínimo doze meses, e inciso II, que exige o exercício de atividade remunerada por, no mínimo, cinco anos, para ter direito ao benefício de renda mensal vitalícia.
	7.1.5.	Débitos relacionados à responsável Vasthi Martins Batista Neto (CPF: XXX.105.798-XX) :
	[tabela contida no original]
	7.1.6.	Cofre credor: Instituto Nacional do Seguro Social.
	7.1.7.	Responsável: Vasthi Martins Batista Neto (CPF: XXX.105.798-XX) .
	7.1.7.1. Conduta: na condição de servidora do INSS e responsável pela concessão de benefícios assistenciais de renda mensal mínima por idade ou incapacidade, Vasthi Martins Batista Neto promoveu a concessão irregular de benefício assistencial com base em dados falsos validados por solicitação de pesquisa relativa à verificação do vínculo empregatício cumpridas ficticiamente, resultando em concessão que gerou pagamentos irregulares de benefícios, em prejuízo ao erário federal.
	7.1.7.2. Nexo de causalidade: A realização de concessão de benefício assistencial de renda mensal mínima irregular importou em dano ao erário federal, uma vez que propiciou pagamentos indevidos de valores a título de benefício assistencial.
	7.1.7.3. Culpabilidade: É dever elementar do servidor público a boa e regular execução de suas atribuições no sentido de propiciar a adequada contraprestação de serviços aos usuários do serviço público e a correto desembolso de recursos públicos decorrentes de atos de sua responsabilidade; não há, nos autos, excludentes de ilicitude, de culpabilidade e de punibilidade ou elementos que permitam concluir pela ocorrência de boa-fé da responsável, sendo razoável afirmar, por outro lado, que era exigível da responsável conduta diversa daquela que adotou, consideradas as circunstâncias que a cercavam, pois deveria ter realizado a devida solicitação de pesquisas e verificado o atendimento das condições para concessão de benefício assistencial de renda mensal mínima, com base na documentação apresentada pela segurada e na solicitação de pesquisa efetivamente realizada. 
	8. Encaminhamento: citação.
	9. Apesar de o tomador de contas haver incluído Isabel Gomes como responsável neste processo, após análise realizada sobre a documentação acostada aos autos, conclui-se que sua responsabilidade deve ser excluída, uma vez que não há evidências de que tenham tido participação na irregularidade aqui verificada (v. itens 12 a 30, instrução à peça 52) .
	10. Em cumprimento ao pronunciamento da unidade (peça 54) , foi efetuada citação da responsável Vasthi Martins Batista Neto (...) 
	10.1. Vasthi Martins Batista Neto (por procuradora) , solicitou, por petição (peças 61 e 62) prorrogação de prazo por trinta dias para atender a citação; o termo final para tanto foi prorrogado para o dia 15/01/2021 (peça 65) . Em 20/01/2021, intempestivamente, atendeu à citação por meio de alegações de defesa juntadas à peça 68.
	11. Conforme despacho de conclusão das comunicações processuais (peça 69) , as providências inerentes às comunicações processuais foram concluídas. 
	ANÁLISE DOS PRESSUPOSTOS DE PROCEDIBILIDADE DA IN/TCU 71/2012
	Avaliação de Viabilidade do Exercício do Contraditório e da Ampla Defesa
	12. Verifica-se que não houve o transcurso de mais de dez anos desde o fato gerador sem que tenha havido a notificação da responsável pela autoridade administrativa federal competente (art. 6º, inciso II, c/c o art. 19 da IN-TCU 71/2012, modificada pela IN-TCU 76/2016) , uma vez que o fato gerador da irregularidade sancionada se protraiu até 23/12/2009, e a responsável foi notificada sobre a irregularidade pela autoridade administrativa competente conforme abaixo:
	12.1. Vasthi Martins Batista Neto, por meio de notificação prévia no PAD de 1996, peça 7, p. 4, item 13; defesa escrita apresentada à Comissão do PAD em 10/06/1996, cf. peça 8, pp. 108-113, itens D-3 a D-21; notificação de cobrança administrativa de 2015, recebida em 05/01/2016, peças 16 e 17; Notificação da CTCE de 31/10/2019, peça 27, entregue em 27/11/2019, cf. peça 28.
	Valor de Constituição da TCE
	13. Verifica-se, ainda, que o valor atualizado do débito apurado (sem juros) em 01/01/2017 é de R$ 120.262,90, portanto superior ao limite mínimo de R$ 100.000,00, na forma estabelecida conforme os arts. 6º, inciso I; e 19 da IN-TCU 71/2012, modificada pela IN-TCU 76/2016. 
	OUTROS PROCESSOS/DÉBITOS NOS SISTEMAS DO TCU COM OS MESMOS RESPONSÁVEIS
	14. Informa-se que foi encontrado processo no Tribunal com a mesma responsável:
Quadro 1
	Responsável
	Processos

	Vasthi Martins Batista Neto
	Processo 015.948/2020-0 [TCE, aberto, 'TCE instaurada pelo Instituto Nacional do Seguro Social em razão de desfalque, alcance, desvio ou desaparecimento de dinheiro, bens ou valores públicos, gestão previdenciária, Conceder irregularmente benefícios de renda mensal vitalícia por idade ou incapacidade com solicitação de pesquisas cumpridas ficticiamente pela servidora, ocasionando concessões irregulares e prejuízo ao erário (...) ']

	14.1. Apesar de ter sido verificada a existência de outros processos em desfavor de Vasthi Martins Batista Neto em tramitação nesta Casa (cf. Quadro 1 acima) , considera-se não ser conveniente o apensamento do presente processo a qualquer um deles, tendo em vista que tal apensamento não atenderia a expectativa de racionalização administrativa, pois nenhum dos processos identificados alcança todos os responsáveis solidários do presente processo. Assim sendo, eventual apensamento só redundaria em um incremento de complexidade no desdobramento desses processos, com ampliação do rol de responsáveis solidários em relações diferentes de solidariedade por débitos diferentes.
	15. A tomada de contas especial está, assim, devidamente constituída e em condição de ser instruída.
	EXAME TÉCNICO
	Análise das alegações de defesa (peça 68) 
	16. Após breve revisão histórica do processo, a partir do relatório do tomador de contas (peça 68, pp. 1-2) , a defendente, por procuradora, arguiu que se aplicaria ao caso a dispensa de instauração de TCE prevista no art. 6º, inciso II, da IN-TCU 71/2012, pois o os fatos foram apurados em 18/06/1996 no âmbito do Processo Administrativo 35000.000278/94-05 a partir do qual foi proposta a cassação de aposentadoria da defendente. Assim, a data do fato gerador seria 18/06/1996, tendo a primeira notificação ocorrido em 05/01/2006, passados, então, os dez anos previstos na regra citada. (peça 68, pp. 3-5) 
	17. Em seguida, alegou que se for mantido o entendimento de que o transcurso dos dez anos entre a data do ato irregular e a citação (cf. Acórdão 298/2019-TCU-Segunda Câmara, 550/2020 - Plenário) , haveria ainda o prejuízo à ampla defesa, pois não se teria comprovado, de forma inequívoca, que a pesquisa realizada pela defendente foi ficta, os beneficiários ouvidos não se lembravam das declarações prestadas, como foi o caso de Maria Bernardina Rodrigues (ref. TC-Processo 015.948/2020-0) e que o fato de o beneficiário dizer que não se recorda de ter sido visitado ou entrevistado por servidor do INSS seria diferente de dizer que não recebeu a visita. Acrescentou que as aposentadorias em questão nestes autos teriam passado por exames médicos cujos laudos não são mencionados. (peça 68, pp. 5-7) 
	18. Ainda se reportando ao TC-Processo 015.948/2020-0 (peça 14, item 6) , Maria Bernardina Rodrigues teria tido a emissão da CCE cumprida por José Francisco Gomes, que não foi trazido aos autos, o que permitiria dizer que o processo estaria 'cheio de incontroversas', prejudicando a apuração dos fatos em relação à defendente, por serem antigos e por já se encontrarem falecidas '99% das pessoas que deram seus depoimentos e que contribuíram para o ocorrido', sendo inadmissível que a defendente responda isoladamente pelos fatos em apreço. (peça 68, p. 7) 
	19. A defendente tem como ponto central a demonstrar o fato de que, durante a análise dos documentos que demonstrariam sua culpabilidade, não se veria atos de defesa da defendente, somente alegações da comissão julgadora e uma cobrança do TCU mais de dez anos depois. A defendente questionou como poderia se defender de fatos impugnados há mais de dez anos, estando falecidos as testemunhas ouvidas e os próprios segurados e tendo havido a retirada deles dos autos por falta de provas de sua participação no dano ao erário, considerando que foi o próprio segurado que solicitou o pedido de aposentadoria e quem efetivamente teria recebido o benefício. Não teria havido ampla defesa por não terem sido chamados todos na época dos fatos, para que cada um respondesse pelo ato que praticou. (peça 68, p. 8) 
	20. A defendente teria errado somente por confiar em seus colegas de trabalho e nas declarações feitas pelos beneficiários da aposentadoria, os quais continuaram a receber os valores, mesmo após a finalização dos trabalhos da comissão. (peça 68, p. 8) 
	21. Acrescentou, como ponto relevante, ter a apuração das irregularidades ocorrida em 18/06/1996 e os segurados terem continuado recebendo suas aposentadorias, inclusive recorrendo contra decisões que as cassaram, citando trecho do relatório da comissão disciplinar. (peça 68, p. 9) 
	22. O direito à ampla defesa estaria sendo violado em razão de os responsáveis pelo andamento do processo terem permitido que mais de dez anos se passassem sem adotarem nenhuma medida administrativa e, quando o fizeram, por não ter mais de quem cobrar a dívida, tê-la feito integralmente da defendente, razão pela qual aplicar-se-ia o art. 6º, inciso II, da IN-TCU 71/2012. (peça 68, p. 9) 
	23. Insurgiu-se, igualmente, a defendente, quanto ao fato de a cobrança dos valores corresponder ao período de 01/07/1983 a 23/12/2009, uma vez que, após 18/06/1996, ela não teria mais responsabilidade pelos pagamentos efetuados, pois já haveria decisão de cassação de sua aposentadoria e nenhuma medida foi tomada para parar o pagamento, cabendo a responsabilidade por tanto ao INSS e seus funcionários, a partir da data de 18/06/1996. (peça 68, pp. 9-10) 
	24. A propósito, ainda, da prescrição, reporta-se ao RE 852.475-STF e o reconhecimento de imprescritibilidade das ações de ressarcimento ao erário fundada, na prática de ato doloso tipificado na Lei de Improbidade Administrativa (peça 68, pp. 10-11) . Após discorrer sobre os atos de improbidade e a previsão de aplicação da referida lei (peça 68, pp. 12-13) , concluiu que o ato praticado pela defendente teria sido de não ter dado a devida importância ao cumprimento de solicitações de pesquisa, mas não teria obtido vantagem ilícita ou qualquer outra com a conduta tipificada e que os pagamentos pelas solicitações de pesquisa foram devidos porque elas foram realizadas, 'porém não de maneira correta', e a cobrança não seria devida, pois a pena máxima já teria sido aplicada, com a demissão da defendente. (peça 68, pp. 13-14) 
	25. Considerando que a comissão teria condenado a defendente por desídia, estaria caracterizada sua atuação culposa, incorrendo nos termos previstos no art. 11 da Lei de Improbidade. (peça 68, p. 14) 
	26. Assim, defendeu caber a aplicação da prescrição, por terem se passado mais de vinte anos entre a decisão que puniu a ex-servidora e a cobrança ora feita e, por aplicação da repercussão geral do RE 852.475, por não ter cometido ato doloso que fundamentaria a imprescritibilidade das ações de ressarcimento, sob pena de nulidade dos atos de cobrança praticados. Declarou que a defendente estaria acometida de doença séria, seria portadora de necessidades especiais e ainda estaria incorrendo em despesas advocatícias para defender-se da atual cobrança (peça 68, p. 14) .
	27. Em outro momento, a defendente propugna pelo afastamento da multa, à qual equipara à atualização monetária do débito, que teria caráter confiscatório, por corresponder a 60% do débito. Alegou que a correção monetária não estaria 'devidamente aberta', tendo a comissão sinalizado erros na cobrança feita. Ressaltou que a Constituição da República veda a utilização de tributo com efeito de confisco (art. 150, inciso IV - princípio do não-confisco) . Nesse sentido, cita doutrina sobre os fundamentos do princípio do não-confisco e jurisprudência no mesmo sentido sobre multas tributárias (peça 68, pp. 15-17) . Considerando que o principal, no caso, é 'muito inferior ao valor corrigido', estaria inviabilizado o pagamento por parte da defendente, por não dispor de renda para fazê-lo, renda essa destinada ao sustento familiar e ao pagamento de suas despesas com remédios e médicos.
	28. Reportou por injustificável que 'por desleixo e com a justificativa de muito trabalho' se realize a cobrança de 'um passado tão distante o qual, ao realizar a correção monetária, fique inviável o seu pagamento'. Os valores deveriam ser trazidos ao seu valor original, seja pelo princípio do não-confisco, seja pela culpa na demora da cobrança por culpa da Administração Pública (peça 68, p. 18) .
	29. Ao final, requereu o arquivamento do processo, nos termos do art. 6º da IN-TCU 71/2012, o expurgo das parcelas de débito a partir de 18/06/1996, por falta de diligência dos agentes administrativos no bloqueio dos pagamentos; que, caso o débito remanescente seja inferior a R$ 100.000,00, seja o processo arquivado em função de valor inferior àquele exigido para processamento de uma TCE (cf. art. 6º da IN-TCU 71/2012) , que se reconheça a prescrição, por ter agido a defendente de forma culposa, considerando a repercussão geral de decisão do STF sobre a Lei de Improbidade Administrativa e que seja revista a correção monetária, tida por exorbitante e decorrente de morosidade e desleixo da cobrança administrativa (peça 68, pp. 18-19) .
	Análise
	30. Em relação à aplicabilidade do art. 6º, inciso II, da Instrução Normativa-TCU 71/2012 (conforme exposição no item 16) , não cabe o acolhimento em favor de que se considere a data de 18/06/1996 (data do relatório final do PAD) , pois considera-se a data de 23/12/2009, data até a qual se protraiu o fato gerador da irregularidade sancionada, seguindo o entendimento do Acórdão 1641/2016-TCU-Plenário, no sentido de considerar a data do último pagamento.
	31. Em relação a inexistência de provas inequívocas da não realização da pesquisa (cf. item 17) , como já apresentado no item 7.1.1 acima, a Solicitação de Pesquisa 221/1983 (de responsabilidade de Vasthi Martins Batista Neto) indicava terem sido entrevistados Silvino Araújo de Almeida, Francisco Borges de Camargo e Virginia dos Santos Athanásio e que essas pessoas teriam confirmado a prestação de serviço da beneficiária como lavadeira para Silvino Araújo de Almeida no período de 1966 a 1969, o que foi negado em depoimentos colhidos durante o PAD, fornecidos pela interessada/beneficiária e por Virginia dos Santos Athanásio, que declararam nunca terem sido visitados/entrevistados por servidor do INSS e que a própria interessada declarou que não conheceu Silvino Araújo de Almeida e que nunca trabalhou para ninguém, assim, não corresponderia à realidade a declaração de renda mensal vitalícia do Benefício 30/073.556.232-6 a informação de que trabalhara como lavadeira para Silvino no período de 1964 a 1969, em Cananeia/SP, mesmo porque então residia em São Paulo/SP; que não se recorda de ter sido visitada ou entrevistada por qualquer servidor do INSS em sua residência. 
	31.1. Assim, além de a beneficiária ter negado ter sido visitada, ela negou que teria prestado o serviço em questão, que a habilitaria ao benefício (peça 50 pp. 14-16, extraída da peça 80 do TC-015.948/2020: v. tb. trecho do Relatório Final do PAD, peça 8, p. 30) . Assim, se o fato de não se lembrar fosse o único a ser considerado no caso, força teria o argumento da defendente; no entanto, essa declaração foi tomada em conjunto com as outras ocorrências acima descritas, a caracterizar que a solicitação de pesquisa foi cumprida à distância, ficticiamente, conforme concluiu o PAD (peça 8, p. 30) . O caso de Maria Bernardina Rodrigues é cuidado em outro processo, como informado pela defendente, prejudicada a análise das condições dela no presente processo. Uma vez questionado o próprio direito, o exame médico realizado não supriria essa condição (peça 50, p. 11, extraída da peça 80 do TC-Processo 015.948/2020-0) . Nesses termos, rejeitam-se os referidos argumentos de defesa.
	32. Quanto ao exposto no item 18, por se tratar de objeto estranho a este processo, tem-se por prejudicada a sua análise.
	33. Quanto a falta de manifestações de defesa da defendente nos autos (cf. item 19) , como visto no item 12.1, foram dadas oportunidades para tanto (notificação prévia no PAD de 1996, peça 7, p. 4, item 13; notificação de cobrança administrativa de 2015, recebida em 05/01/2016, peças 16 e 17; Notificação da CTCE de 31/10/2019, peça 27, entregue em 27/11/2019, cf. peça 28) , chegando a defendente a se manifestar (defesa escrita apresentada à Comissão do PAD em 10/06/1996, cf. peça 8, pp. 108-113, itens D-3 a D-21) , contradizendo o alegado. Se agora enfrenta limitações ao exercício de sua defesa não se tem por falta de oportunidade, mas por não ter oportunamente atuado nesse sentido quando instada pela Administração Pública para tanto. Registre-se que não há evidências de que a beneficiária foi que requereu o benefício, posto que o requerimento foi assinado a rogo (v. peça 50, p. 3, extraída da peça 80 do TC-Processo 015.948/2020-0) . 
	33.1. O fato de [a beneficiária] ter recebido o benefício não é evidência de ter contribuído para a irregularidade (v. Acórdão 2415/2004-TCU-Segunda Câmara e 859/2013 - Plenário) , assumindo-se a presunção de recebimento de boa-fé, afastando sua culpabilidade. Com efeito, considerando as oportunidades de defesa acima mencionadas, não houve restrição à ampla defesa, considerando, inclusive, que aqueles considerados responsáveis foram chamados aos autos, como é o caso da defendente. Rejeitam-se, desse modo, os referidos argumentos de defesa.
	34. O erro da defendente, diferente do alegado e anotado no item 20, não foi de confiança, mas de não realização da pesquisa nos termos devidos, produzindo informação inidônea que subsidiou a concessão do benefício em questão. 
	35. Em relação ao fato de o relatório do PAD, que concluiu pela ocorrência da infração, ter sido emitido em 18/06/1996 e, ainda assim, não ter havido interrupção na concessão do benefício e ter se cobrado os valores pagos a partir de então também da defendente (itens 21, 22 e 23) , há de se reconhecer, de fato, que a Administração Pública deixou de agir com presteza, permitindo que o dano se protraísse até dezembro de 2009, quando foi feito levantamento do débito e apontou-se que o benefício continuava ativo (v. peça 12) . Consigne-se que a defendente, diferente do alegado no item 23, não teve a aposentadoria cassada, mas sim foi demitida (v. peça 10) . De todo modo, tem razão a defendente quanto ao fato de a omissão do INSS ter agravado o prejuízo da União, considerando a presente análise.
	36. No que diz respeito à discussão quanto à Lei de Improbidade Administrativa (itens 24 a 26) , considerando que tal lei não rege os processos de tomada de contas especial, que seguem rito próprio, disciplinado por este Tribunal em sua Lei Orgânica, Regimento Interno e na Instrução Normativa 71/2012, afastam-se os argumentos referentes à aplicabilidade daquela lei.
	37. Igualmente se tem por descabida a discussão sobre o princípio do não-confisco (itens 27 e 28) , por não se tratar aqui de matéria tributária, mas sim de ressarcimento civil por dano causado à Administração Pública.
	38. Pelo exposto, rejeita-se o pedido pelo arquivamento do processo, com base no art. 6º da IN-TCU 71/2012, a aplicabilidade das regras de prescrição da Lei de Improbidade Administrativa e de exclusão da correção monetária à luz do princípio do não-confisco, por não se tratar de sanção (multa) , mas reposição do valor aquisitivo da moeda.
	39. Por outro lado, reconhece-se que a omissão da Administração Pública foi decisiva pelo agravamento do prejuízo da União, conforme analisado no item 35, sendo razoável admitir que a culpa da defendente estaria limitada, no caso concreto, aos pagamentos feitos até junho/1996. Considerando que não houve qualquer iniciativa do INSS no sentido de apurar responsabilidade pela mantença de benefício irregular, uma vez reconhecida a irregularidade na sua concessão,  e que mais de dez anos se passaram desde o último pagamento (feito em 2009) , entende-se que o débito constituído a partir de julho/1996, por motivo de força maior, comprovadamente alheio à vontade do responsável, não poderia ser agora responsabilizado a alguém sem graves prejuízos à defesa, a depender, inclusive, de novas apurações. Assim, tem-se que, em relação a essa parcela do débito, torna-se materialmente impossível o julgamento de mérito, devendo essas contas serem julgadas iliquidáveis, nos termos do art. 20 da Lei Orgânica do TCU.
	40. Desse modo, acolhem-se parcialmente as alegações de defesa apresentadas, para afastar a responsabilidade da defendente pelas parcelas de débito a partir de julho de 1996, considerando esse conjunto de parcelas constituintes de contas iliquidáveis, diante da irrazoabilidade, diante do tempo decorrido, de levar a termo apuração de responsabilidade com a plenitude da ampla defesa e contraditório, aplicando, em relação a esse conjunto [de valores], o disposto no art. 6º, inciso II, c/c o art. 19 da IN-TCU 71/2012, modificada pela IN-TCU 76/2016. Ainda que o valor do débito tenha sido reduzido a R$ 34.983,57 (v. peça 70) , não caberia aqui o arquivamento por conta do valor, a considerar que as regras do art. 6º da IN-TCU 71/2012 dizem respeito aos atos anteriores ao acolhimento da instauração da TCE, conforme indica o art. 19, § 1º, da referida IN, além de se considerar que, diante da existência de outro processo em andamento no TCU (v. item 14) , onde se presume débito superior a R$ 100.000,00, não caberia o arquivamento deste, nos moldes do art. 6º, § 1º, da IN citada.
	Individualização das Condutas
	41. Considerando o ilícito acima identificado, a imputação de responsabilidade atende aos pressupostos estabelecidos na jurisprudência desta Corte de Contas. Com efeito, há elementos para individualizar as condutas, o nexo de causalidade entre estas e as irregularidades geradoras do dano e está caracterizada a atuação culposa da responsável Vasthi Martins Batista Neto, conforme matriz de responsabilização (v. peça 51) .
	42. Por todo o exposto, acolheu-se parcialmente as alegações de defesa apresentadas, tendo esse acolhimento resultado em entendimento pelo recebimento das alegações de defesa para fins de análise e afastamento parcial do débito sob responsabilidade da defendente.
	Verificação do Prazo de Prescrição da Pretensão Punitiva
	43. Vale ressaltar que a pretensão punitiva do TCU, conforme Acórdão 1441/2016-TCU-Plenário, Relator: Ministro Benjamin Zymler, que uniformizou a jurisprudência acerca dessa questão, subordina-se ao prazo geral de prescrição indicado no art. 205 do Código Civil, que é de dez anos, contado da data de ocorrência da irregularidade sancionada, nos termos do art. 189 do Código Civil, sendo este prazo interrompido pelo ato que ordenar a citação, a audiência ou a oitiva da responsável.
	44. No caso em exame, ocorreu a prescrição, uma vez que a irregularidade sancionada ocorreu até 23/12/2009 e o ato de ordenação da citação ocorreu em 05/11/2020 (peça 54) .
	CONCLUSÃO
	45. A jurisprudência pacífica nesta Corte é no sentido da imprescritibilidade das ações de ressarcimento ao erário (Súmula-TCU 282) . Dessa forma, identificado dano ao erário, instaura-se e julga-se o processo de tomada de contas especial para responsabilizar seus agentes causadores, respeitando o direito ao contraditório e à ampla defesa, independentemente de quando ocorreram os atos impugnados.
	46. Verifica-se que houve a prescrição da pretensão punitiva, conforme análise já realizada (itens 44 e 45) .
	47. Diante do entendimento pela exclusão da outra responsável (cf. item 9) e tendo em vista que não constam dos autos elementos que permitam reconhecer a boa-fé da responsável, sugere-se que as suas contas sejam julgadas irregulares, nos termos do art. 202, § 6º, do Regimento Interno do TCU, com a imputação do débito (ajustado nos termos da análise das alegações de defesa) , atualizado monetariamente e acrescido de juros de mora, nos termos do art. 202, § 1º, do Regimento Interno do TCU, descontado o valor eventualmente recolhido.
	48. Consigne-se, por fim, o reconhecimento que parte do débito constituí contas iliquidáveis,  nos termos do art. 20 da Lei Orgânica do TCU.
	INFORMAÇÕES ADICIONAIS
	49. No que diz respeito ao INSS, não foram adotadas providências tempestivas para apuração dos fatos, diante do não cumprimento do prazo para prestar contas, no sentido de atender o prazo de 180 dias estabelecido pelo art. 1º, § 1º, da então vigente Instrução Normativa-TCU 13, de 4 de dezembro de 1996, e pelo art. 1º, § 1º, da Instrução Normativa-TCU 56, de 5 de dezembro de 2007, que a sucedeu, para que se viesse a promover a instauração de tomada de contas especial. Tal afirmativa se baseia no fato de ter-se escoado um período de 7.826 dias entre a apuração das irregularidades (18/06/1996, data de conclusão do PAD, peça 8, p. 133) e a autuação da tomada de contas especial (21/11/2017, cf. peça 1) .
	50. Desse modo, entende-se que se deve dar ciência ao Instituto Nacional do Seguro Social, nos termos do art. 2º, inciso II, da Resolução-TCU 315, de 22/04/2020, de que o retardamento injustificado na instauração da TCE que ensejou o Processo INSS 35432.001151/2018-17, implicou em inobservância ao art. 1º, § 1º, da então vigente Instrução Normativa-TCU 13, de 4 de dezembro de 1996, e do art. 1º, § 1º, da Instrução Normativa-TCU 56, de 5 de dezembro de 2007, assim como dos arts. 4º e 11 da Instrução Normativa-TCU 71, de 28 de novembro de 2012.
	PROPOSTA DE ENCAMINHAMENTO
	51. Diante do exposto, submetemos os autos à consideração superior, propondo ao Tribunal:
	a) acolher parcialmente as alegações de defesa da responsável Vasthi Martins Batista Neto (CPF: XXX.105.798-XX) para recebimento de suas alegações de defesa e afastamento parcial de débito originalmente a ela imputada;
	b) excluir, da presente relação processual, a responsável Isabel Gomes Costa; 
	c) julgar iliquidáveis parte das contas, no que diz respeito ao conjunto das parcelas pagas a partir de julho/1996, nos termos do art. 20 da Lei Orgânica do TCU;
	d) julgar irregulares, nos termos dos arts. 1º, inciso I; 16, inciso III, alíneas 'b' e 'c', da Lei 8.443/1992, c/c os arts. 19 e 23, inciso III, da mesma Lei, as contas remanescentes da responsável Vasthi Martins Batista Neto (CPF: XXX.105.798-XX) , condenando-a ao pagamento das importâncias a seguir especificadas, atualizadas monetariamente e acrescidas dos juros de mora, calculadas a partir das datas discriminadas até a data da efetiva quitação do débito, fixando-lhe o prazo de quinze dias, para que comprove, perante o Tribunal, o recolhimento das referidas quantias aos cofres do Instituto Nacional do Seguro Social, nos termos do art. 23, inciso III, alínea 'a', da citada lei, c/c o art. 214, inciso III, alínea 'a', do Regimento Interno do TCU. 
	Débito:
	Data de Ocorrência
	Valor Histórico (Cr$) 
		Data de Ocorrência
	Valor Histórico (Cz$) 
		Data de Ocorrência
	Valor Histórico (NCz$) 

	01/07/1983
	5.796,00
		01/04/1986
	402,00
		01/02/1989
	54,37

	01/08/1983
	17.388,00
		01/05/1986
	402,00
		01/03/1989
	63,90

	01/09/1983
	17.388,00
		01/06/1986
	402,00
		01/04/1989
	63,90

	01/10/1983
	17.388,00
		01/07/1986
	402,00
		01/05/1989
	63,90

	01/11/1983
	17.388,00
		01/08/1986
	402,00
		01/06/1989
	81,40

	01/12/1983
	28.560,00
		01/09/1986
	402,00
		01/07/1989
	81,40

	01/01/1984
	28.560,00
		01/10/1986
	402,00
		01/08/1989
	149,80

	01/02/1984
	28.560,00
		01/11/1986
	402,00
		01/09/1989
	192,88

	01/03/1984
	28.560,00
		01/12/1986
	402,00
		01/10/1989
	249,48

	01/04/1984
	28.560,00
		01/01/1987
	402,00
		01/11/1989
	381,73

	01/05/1984
	28.560,00
		01/02/1987
	482,40
		01/12/1989
	557,33

	01/06/1984
	48.588,00
		01/03/1987
	482,40
		01/01/1990
	788,18

	01/07/1984
	48.588,00
		01/04/1987
	684,00
		01/02/1990
	1.283,95

	01/08/1984
	48.588,00
		01/05/1987
	684,00
		01/03/1990
	2.004,37

	01/09/1984
	48.588,00
		01/06/1987
	820,80
			
	01/10/1984
	48.588,00
		01/07/1987
	984,96
			
	01/11/1984
	48.588,00
		01/08/1987
	984,96
			
	01/12/1984
	83.250,00
		01/09/1987
	984,96
			
	01/01/1985
	83.250,00
		01/10/1987
	1.200,00
			
	01/02/1985
	83.250,00
		01/11/1987
	1.320,00
			
	01/03/1985
	83.250,00
		01/12/1987
	1.500,00
			
	01/04/1985
	83.250,00
		01/01/1988
	1.800,00
			
	01/05/1985
	83.250,00
		01/02/1988
	2.250,00
			
	01/06/1985
	166.560,00
		01/03/1988
	2.640,00
			
	01/07/1985
	166.560,00
		01/04/1988
	3.120,00
			
	01/08/1985
	166.560,00
		01/05/1988
	3.630,00
			
	01/09/1985
	166.560,00
		01/06/1988
	4.356,00
			
	01/10/1985
	166.560,00
		01/07/1988
	5.184,00
			
	01/11/1985
	166.560,00
		01/08/1988
	6.222,00
			
	01/12/1985
	300.000,00
		01/09/1988
	7.776,00
			
	01/01/1986
	300.000,00
		01/10/1988
	9.480,00
			
	01/02/1986
	300.000,00
		01/11/1988
	22.120,00
			
	28/02/1986
	300.000,00
		01/12/1988
	30.800,00
			
				01/01/1989
	40.425,00
			
	Data de Ocorrência
	Valor Histórico (Cr$) 
		Data de Ocorrência
	Valor Histórico (CR$) 
		Data de Ocorrência
	Valor Histórico (R$) 

	01/04/1990
	3.674,06
		01/09/1993
	5.534,00
		02/08/1994
	94,25

	01/05/1990
	3.674,06
		01/10/1993
	9.606,00
		02/09/1994
	94,25

	01/06/1990
	3.674,06
		01/11/1993
	12.024,00
		05/10/1994
	104,74

	01/07/1990
	3.857,76
		01/12/1993
	15.021,00
		03/11/1994
	103,44

	01/08/1990
	4.904,76
		01/01/1994
	18.760,00
		02/12/1994
	104,06

	01/09/1990
	5.203,46
		01/02/1994
	32.882,00
		03/01/1995
	105,17

	01/10/1990
	6.056,31
		01/03/1994
	42.829,00
		02/02/1995
	120,94

	01/11/1990
	6.425,14
		01/04/1994
	62.662,29
		02/03/1995
	106,54

	01/12/1990
	8.329,55
		01/05/1994
	96.165,85
		04/04/1995
	106,90

	01/01/1991
	8.836,62
		01/06/1994
	139.802,57
		03/05/1995
	107,42

	01/02/1991
	12.325,60
		30/06/1994
	178.172,50
		02/06/1995
	138,13

	01/03/1991
	15.895,46
					04/07/1995
	139,10

	01/04/1991
	17.000,00
					02/08/1995
	139,81

	01/05/1991
	17.000,00
					04/09/1995
	140,78

	01/06/1991
	17.000,00
					03/10/1995
	141,19

	01/07/1991
	17.000,00
					03/11/1995
	141,67

	01/08/1991
	17.000,00
					04/12/1995
	142,25

	01/09/1991
	17.000,00
					03/01/1996
	142,88

	01/10/1991
	42.000,00
					02/02/1996
	143,58

	01/11/1991
	42.000,00
					04/03/1996
	144,21

	01/12/1991
	42.000,00
					02/04/1996
	144,52

	01/01/1992
	42.000,00
					03/05/1996
	144,64

	01/02/1992
	96.037,33
					04/06/1996
	156,95

	01/03/1992
	96.037,33
						
	01/04/1992
	96.037,33
						
	01/05/1992
	96.037,33
						
	01/06/1992
	230.000,00
						
	01/07/1992
	230.000,00
						
	01/08/1992
	230.000,00
						
	01/09/1992
	230.000,00
						
	01/10/1992
	522.186,94
						
	01/11/1992
	522.186,94
						
	01/12/1992
	522.186,94
						
	01/01/1993
	522.186,94
						
	01/02/1993
	1.250.700,00
						
	01/03/1993
	1.250.700,00
						
	01/04/1993
	1.709.400,00
						
	01/05/1993
	1.709.400,00
						
	01/06/1993
	3.303.300,00
						
	01/07/1993
	3.303.300,00
						
	31/07/1993
	4.639.800,00
						
	Valor atualizado do débito (com juros) em 06/04/2021: R$ 137.828,11 (peça 71) .
	e) autorizar, desde logo, a cobrança judicial das dívidas, caso não atendidas as notificações, na forma do disposto no art. 28, inciso II, da Lei 8.443/1992;
	f) autorizar também, desde logo, se requerido, com fundamento no art. 26 da Lei 8.443/1992, c/c o art. 217, §§ 1º e 2º, do Regimento Interno do TCU, o parcelamento da dívida em até 36 parcelas, incidindo, sobre cada parcela, corrigida monetariamente, os correspondentes acréscimos legais, fixando-lhe o prazo de quinze dias, a contar do recebimento da notificação, para comprovar, perante o Tribunal, o recolhimento da primeira parcela, e de trinta dias, a contar da parcela anterior, para comprovar os recolhimentos das demais parcelas, devendo incidir, sobre cada valor mensal, atualizado monetariamente, os juros de mora devidos, no caso do débito, na forma prevista na legislação em vigor, alertando os responsáveis de que a falta de comprovação do recolhimento de qualquer parcela importará o vencimento antecipado do saldo devedor, nos termos do § 2º do art. 217 do Regimento Interno deste Tribunal; 
	g) dar ciência, ao Instituto Nacional do Seguro Social, nos termos do art. 2º, inciso II, da Resolução-TCU 315, de 22/04/2020, de que o retardamento injustificado na instauração da TCE que ensejou o processo INSS 35432.001151/2018-17, implicou em inobservância ao art. 1º, § 1º, da então vigente Instrução Normativa-TCU 13, de 4 de dezembro de 1996, e do art. 1º, § 1º, da Instrução Normativa-TCU 56, de 5 de dezembro de 2007, assim como dos arts. 4º e 11 da Instrução Normativa-TCU 71, de 28 de novembro de 2012;
	h) enviar cópia do acórdão a ser prolatado à Procuradoria da República no Estado de São Paulo, nos termos do § 3º do art. 16 da Lei 8.443/1992, c/c o § 7º do art. 209 do Regimento Interno do TCU, para adoção das medidas cabíveis;
	i) enviar cópia do acórdão que vier a ser proferido ao Instituto Nacional do Seguro Social e à responsável, para ciência;
	j) informar à Procuradoria da República no Estado de São Paulo, ao Instituto Nacional do Seguro Social e aos responsáveis, que a presente deliberação, acompanhada do relatório e do voto que a fundamentam, está disponível para consulta no endereço www.tcu.gov.br/acordaos, além de esclarecer que, caso requerido, o TCU poderá fornecer sem custos as correspondentes cópias, de forma impressa; 
	k) informar à Procuradoria da República no Estado de São Paulo que, nos termos do parágrafo único do art. 62 da Resolução-TCU 259/2014, os procuradores e membros do Ministério Público credenciados nesta Corte podem acessar os presentes autos de forma eletrônica e automática, ressalvados apenas os casos de eventuais peças classificadas como sigilosas, as quais requerem solicitação formal."
	3. O Ministério Público junto ao TCU, representado neste processo pelo Subprocurador-Geral Lucas Rocha Furtado, divergiu da unidade técnica por considerar que estão ausentes os pressupostos para desenvolvimento válido e regular desta tomada de contas especial, o que determina a necessidade de promover seu arquivamento.
	4. Nesse sentido, fez as seguintes considerações:
	"Em primeiro lugar anoto que o transcurso do tempo não pode ser mitigado neste processo. Observa-se que, desde que foi implantado o benefício previdenciário que supostamente é o gerador do débito discutido neste feito, ocorrido em 1983, passaram-se praticamente trinta e oito anos!
	Ademais, transcorreram mais de trinta e dois anos entre o início do suposto pagamento indevido e a notificação de cobrança administrativa expedida pelo INSS a Vasthi Martins Batista Neto, que recebeu essa notificação em janeiro de 2016 (peças 16 e 17) .
	Ainda que se considere que, no caso de pagamentos contínuos, a data inicial para contagem do prazo deve ser a do último pagamento efetuado, ainda assim o inexorável transcurso do tempo detém relevância para o deslinde do presente processo. Conforme assentado na instrução da unidade técnica, a última parcela paga supostamente de forma indevida e imputável à responsável é o mês de junho de 1996 (cf. item 35 da instrução de peça 72 e proposta de encaminhamento contida na meça peça) .  Ainda que se adote essa data como termo a quo, a primeira notificação expedida pela Administração, para fins de aferição do que dispõe o art. 6º, inciso II, da IN-TCU 12/2012, dista quase vinte anos.
	Note-se que esse longuíssimo transcurso temporal de quase vinte anos é também o lapso transcorrido entre a conclusão do INSS de que os pagamentos eram indevidos (cf. Processo Administrativo Disciplinar de peça 8) e a primeira notificação para ressarcimento de valores expedida à responsável. 
	No caso em questão, deve, a meu ver, ser afastada a regra do art. 19, § 1º, da IN-TCU 12/2012, no sentido de não se admitir o arquivamento após a citação, tendo em vista que a Corte de Contas foi induzida a erro ao determinar a citação, pois o prazo inicialmente informado pelo INSS como pagamento irregular imputável a Vasthi Martins Batista Neto apontava o mês de dezembro de 2009 como termo ad quem dos pagamentos supostamente irregulares, quando se verificou, no curso do processo, que esse termo seria o mês de junho de 1996. Ou seja, quando a tomada de contas especial foi enviada ao TCU, já havia transcorrido em muito o prazo de dez anos, sem que a autoridade administrativa tivesse notificado a responsável pelo eventual dano ao erário, fazendo incidir, a meu ver, o disposto no art. 6º, inciso II, c/c o art. 19 da IN-TCU 71/2012, modificada pela IN-TCU 76/2016.  
	Ademais, outra questão de cunho procedimental incide na espécie. Refiro-me ao valor atualizado do débito que, considerados os pagamentos efetuados até junho de 1996, resultou em R$ 34.983,57, ou seja, muito inferior ao valor de alçada de R$ 100.000,00, na forma estabelecida nos arts. 6º, inciso I e § 4º, da IN-TCU 71/2012, devendo-se observar, para essa situação, o tanto quanto argumentado no parágrafo anterior.
	(...) 
	Por fim, aduzo que o pano de fundo que serviu de conclusão para a culpabilidade da responsável no âmbito do processo administrativo disciplinar, que teve curso nos idos de 1996 (peça 8) , fia-se em prova testemunhal, em que pessoas diretamente ligadas ao caso foram inquiridas e negaram a realização do procedimento administrativo então observado para instituir o benefício previdenciário, bem como a relação de trabalho entre a beneficiária e seu suposto empregador. Ocorre que não seria desarrazoado supor que essas testemunhas, por eventual temor de serem acusados de alguma irregularidade pela Administração, tenham faltado com a verdade. As incertezas sob esse aspecto são amplificadas pelo fato de o INSS, mesmo após a conclusão do PAD, ter mantido o benefício por mais de treze anos, sem que tenha sido devidamente explicado no curso do processo porque isso aconteceu. Teria alguma decisão administrativa ou judicial posterior validado o benefício? Não é razoável esperar que essas dúvidas e incongruências sejam dirimidas pela defendente, tendo em vista que decorreram trinta e oito anos dos fatos, situação que não deve, na minha opinião, ser ponderada para firmar juízo de imputação de débito, ainda mais considerando que, conforme já explanado, incidem na espécie causas de inviabilidade de seguimento da TCE, a exemplo do inevitável prejuízo ao exercício da ampla defesa. Assim, essas incertezas, relativas à real e efetiva origem do suposto dano e a sua permanência ou não no tempo, não podem ser desconsideradas, em prejuízo à defesa.
	Ante o exposto, renovando vênias por dissentir da proposta técnica, manifesto-me no sentido de que seja arquivada a presente tomada de contas especial, ante a ausência de pressupostos de constituição e de desenvolvimento válido e regular do processo, nos termos dos arts. 169, inciso VI, e 212, do Regimento Interno do TCU."
	É o relatório.

Joyce Batista Neto Scoto (OAB/PR 45.351)

Subprocurador-Geral Lucas Rocha Furtado

TOMADA DE CONTAS ESPECIAL. INSS. CONCESSÃO DE RENDA MENTAL VITALÍCIA SEM QUE A BENEFICIÁRIA ATENDESSE ÀS CONDIÇÕES PARA SEU USUFRUTO. CITAÇÃO DA AGENTE DO INSS RESPONSÁVEL PELO PROCESSAMENTO DO PEDIDO. FATO OCORRIDO HÁ MAIS DE 37 ANOS. PREJUÍZO A AMPLA DEFESA. AUSÊNCIA DOS PRESSUPOSTOS PARA REGULAR DESENVOLVIMENTO DO PROCESSO. ARQUIVAMENTO COM CANCELAMENTO DO DÉBITO.

TOMADA DE CONTAS ESPECIAL (TCE)

Secretaria de Controle Externo de Tomada de Contas Especial (SecexTCE)

Em exame tomada de contas especial instaurada pelo Instituto Nacional do Seguro Social (INSS) contra Vasthi Martins Batista Neto, ex-servidora da Agência da Previdência Social de Registro/SP, por ter sido a responsável pela solicitação de pesquisa que fundamentou a concessão irregular de renda mensal vitalícia para Isabel Gomes.
	2. O benefício em questão foi concedido em 1983 e perdurou até dezembro de 2009, quando foi cassado pelo INSS. A beneficiária, Isabel Gomes, faleceu dois anos depois, em 2011, aos 96 anos. Apesar de ter sido incluída no polo passivo deste processo pelo tomador de contas, a unidade técnica, ao realizar sua primeira intervenção nos autos, concluiu pela exclusão de sua responsabilidade, uma vez não haver evidências de que tenha tido participação no cometimento da irregularidade.
	3. Antes de adentrar na análise do mérito deste processo, e para uma melhor compreensão dos fatos aqui tratados, cumpre notar que o benefício de renda mensal vitalícia, previsto no art. 112 do Regulamento dos Benefícios da Previdência Social, aprovado pelo Decreto 83.080/1979, previa o pagamento de meio salário mínimo aos maiores de 70 anos ou inválidos que não possuíssem outra renda e tivessem: (i) se filiado à previdência social urbana por doze meses ou após os 60 anos e (ii) exercido atividade remunerada por, pelo menos, cinco anos, mesmo sem filiação. A comprovação do atendimento a essa última condição era feita por meio de declarações de ex-empregadores e testemunhas. 
	4. Essas declarações, por serem de cunho pessoal e unilaterais, deveriam ser confirmadas pessoalmente por agente do INSS junto a seus emissores, procedimento denominado "solicitação de pesquisa". Por meio de denúncia, veio a se descobrir, posteriormente, que esse passo não foi seguido em vários processos de interessados que residiam em Cananéia/SP, aparentemente por motivos eleitorais - a servidora do INSS que chefiava o setor responsável pelas concessões na Agência de Registro/SP foi, posteriormente, eleita prefeita daquele município. A ausência de confirmação da autenticidade das declarações deu margem ao pagamento de benefícios a pessoas que não atendiam aos requisitos normativos, como no presente caso.
	5. A detecção desse conjunto de irregularidades pelo INSS ocorreu apenas em 1996, época da conclusão do Processo Administrativo Disciplinar (PAD) que apurou as ocorrências e que acabou servindo de fundamento para a demissão de Vasthi Martins Batista Neto e a apenação de outros servidores da mesma agência.
	6. Encerrada a fase interna de apuração, o INSS encaminhou a TCE para esta Corte de Contas, onde foi promovida a citação da responsável. 
	7. A unidade técnica, após analisar as alegações de defesa, sugeriu sua condenação em débito em relação a todos os valores pagos irregularmente, exceto quanto às parcelas posteriores a 1996, por entender que a manutenção do benefício após a conclusão do PAD, momento em que o INSS passou a ter ciência de sua natureza irregular, deve ser atribuída exclusivamente à inércia da autarquia.
	8. O Ministério Público junto ao TCU, divergiu da unidade técnica, alertando para o fato de a irregularidade examinada neste processo ter ocorrido há 38 anos. Nesse contexto, o MP/TCU julga não haver condições para que a acusada formule adequadamente sua defesa, cabendo a aplicação do disposto no art. 6º, inciso II, da IN-TCU 71/2012.
	9. Assiste razão ao MP/TCU. Os prazos verificados nesta tomada de contas especial realmente se destacam por extrapolarem em muito o limite do razoável. Entre o cometimento do ato ilícito e o primeiro chamamento da responsável pela Administração para se defender passaram-se 13 anos. E entre sua notificação na fase interna da TCE e a citação pelo TCU mais 25 anos.
	10. Apesar de a jurisprudência desta Casa considerar que o simples transcurso do tempo, isoladamente, não implica, necessariamente, prejuízo para a ampla defesa e contraditório, acredito que os prazos aqui verificados falam por si. Como mencionado pela responsável, quase todos os envolvidos, inclusive as pessoas que, supostamente, teriam prestado declarações falsas, já faleceram.
	11. Nesse contexto, evidente o prejuízo à ampla defesa, declaro ausentes os pressupostos de desenvolvimento válido e regular deste processo, nos termos do art. 212 do Regimento Interno, devendo ser promovido seu arquivamento, conforme previsão contida no art. 169, inciso VI, do mesmo normativo, com cancelamento do débito.
	12. Por último, acolho, por pertinente, a sugestão da unidade técnica de dar ciência ao Instituto Nacional do Seguro Social de que o excessivo atraso na instauração da TCE decorrente do Processo INSS 35432.001151/2018-17 está em desacordo com todos os normativos que regem a matéria, podendo resultar, no caso de repetição da ocorrência, em apenação da autoridade omissa.
	Assim, acompanho o parecer do Ministério Público junto ao TCU, e voto por que o Tribunal adote o acórdão que ora submeto à apreciação deste Colegiado.
TCU, Sala das Sessões, em 11 de maio de 2021.
JORGE OLIVEIRA 
Relator